臺灣臺中地方法院刑事判決             100年度易字第1545號
公  訴  人  臺灣臺中地方法院檢察署檢察官
被      告  蔡昕岱
上列被告因詐欺案件，經檢察官提起公訴（100年度偵緝字第206
號），本院判決如下：
    主    文
蔡昕岱幫助意圖為自己不法之所有，以詐術使人將本人之物交付
，累犯，處有期徒刑伍月，如易科罰金，以新臺幣壹仟元折算壹
日。
    犯罪事實
一、蔡昕岱於民國95年間，因詐欺案件，經本院以95年度中簡字
    第1727號判處有期徒刑3 月確定，於95年9 月20日易科罰金
    執行完畢。詎仍不知悔改，明知個人在金融機構帳戶之金融
    卡係供自己使用之重要理財工具，關係個人財產、信用之表
    徵，且可預見金融卡及其密碼資料如交予他人使用，極易被
    利用為與財產有關之犯罪工具，使犯罪更難查緝，竟不顧他
    人可能遭受財產上損害之危險，而基於縱若其所提供之金融
    機構帳戶被利用作為遂行他人詐欺取財之行為使用，亦不違
    背其本意之幫助犯意，於99年10月8 日前之某日，在不詳地
    點，以不詳方法，將其在中華郵政股份有限公司清水郵局所
    開立帳號00000000000000號帳戶（下稱清水郵局帳戶）之金
    融卡連同密碼，交付予不詳姓名年籍之詐騙集團成員，而容
    許該人與所屬之詐騙集團成員，藉其帳戶遂行詐欺取財犯罪
    。嗣上開詐欺集團之不詳姓名年籍成員取得蔡昕岱上開清水
    郵局帳戶之金融卡連同密碼後，即與其所屬詐欺集團之成員
    基於意圖為自己不法所有之犯意，為下列之詐騙行為：
  (一)於99年10月8 日下午5 時48分許，由該詐騙集團某真實姓名
    年籍不詳之成員自稱係網路購物業者，接續撥打電話予林佳
    樺，向其佯稱：其在網路購物誤設定為分期付款，需至提款
    機操作取消分期云云，致林佳樺陷於錯誤，遂依該詐騙集團
    成員之指示，於同日晚間6 時26分許，在臺中縣太平市（現
    已改制為臺中市太平區○○○○街53號之長憶郵局，以該郵
    局所設置之自動櫃員機，轉帳新臺幣（下同）2 萬4923元至
    蔡昕岱上開清水銀行帳戶內。
  (二)於99年10月8 日晚間7 時4 分許，由該詐騙集團某真實姓名
    年籍不詳之成員自稱係網路賣家，撥打電話予黃煜翔，向其
    詐稱：其在網路購物，因快遞人員弄錯簽收單，致造成設定
    為分期付款，會請新光銀行服務人員與其聯絡云云，再由該
    詐騙集團另一真實姓名、年籍不詳之成員，假冒新光銀行人
    員撥打電話向黃煜翔誆稱：需至提款機操作取消分期付款云
    云，致黃煜翔陷於錯誤，遂依該詐騙集團另一真實姓名、年
    籍不詳成員之指示，於同日晚間7 時44分許，以新光銀行設
    置之自機櫃員機，匯款8998元至蔡昕岱上開清水銀行帳戶內
    。嗣林佳樺、黃煜翔等人分別於轉帳、匯款後，發覺有異而
    報警處理。
二、案經臺中市政府警察局清水分局報告臺灣臺中地方法院檢察
    署檢察官偵查起訴。
    理    由
一、證據能力方面：
  (一)按被告以外之人（包括證人、鑑定人、告訴人、被害人及共
    同被告等）於審判外之陳述雖不符刑事訴訟法第159 條之1
    至之4 等4 條之規定，而經當事人於審判程序同意作為證據
    ，法院審酌該言詞陳述或書面陳述作成時之情況，認為適當
    者，亦得為證據；當事人、代理人或辯護人於法院調查證據
    時，知有刑事訴訟法第159 條第1 項不得為證據之情形，而
    未於言詞辯論終結前聲明異議者，視為有前項之同意，同法
    第159 條之5 定有明文。立法意旨在於傳聞證據未經當事人
    之反對詰問予以核實，原則上先予排除。惟若當事人已放棄
    反對詰問權，於審判程序中表明同意該等傳聞證據可作為證
    據；或於言詞辯論終結前未聲明異議，基於尊重當事人對傳
    聞證據之處分權，及證據資料愈豐富，愈有助於真實發見之
    理念，且強化言詞辯論主義，使訴訟程序得以順暢進行，上
    開傳聞證據亦均具有證據能力。查證人即被害人林佳樺、黃
    煜翔於警詢中所為之陳述，對被告蔡昕岱而言，性質上屬傳
    聞證據，惟被告及檢察官於本院審理中調查證據時，知有刑
    事訴訟法第159 條第1 項不得為證據之情形，亦未於言詞辯
    論終結前聲明異議，本院審認上開證據作成時之情況，應無
    違法取證或不當情事，與本案待證事實間復具有相當之關聯
    性，以之作為證據應屬適當，依刑事訴訟法第159 條之5規
    定，自有證據能力。
  (二)又傳聞法則乃對於被告以外之人於審判外之言詞或書面陳述
    而為之規範，本案判決以下所引用之非供述證據，無刑事訴
    訟法第159 條第1 項規定傳聞法則之適用，經本院於審理時
    依法踐行調查證據程序，檢察官及被告均不爭執各該證據之
    證據能力，且與本案待證事實具有自然之關聯性，亦查無依
    法應排除其證據能力之情形，依法自得作為證據。
貳、實體方面：
一、訊據被告蔡昕岱固坦承上開清水郵局帳戶為其所開立，惟矢
    口否認有何幫助詐欺之犯行，辯稱：伊曾於99年8 、9 月間
    將上開帳戶借予真實姓名年籍不詳綽號「阿三」之友人使用
    ，並將該帳戶之金融卡密碼告知「阿三」，因伊想說伊上開
    帳戶內沒有錢，借給「阿三」沒有關係，但伊確定有自「阿
    三」處將該帳戶金融卡取回，且伊於99年9 月間，尚有以該
    金融卡提領伊當時向打線上遊戲的朋友所借用之1000元匯款
    ，嗣因該金融卡上浮出之帳號被伊撕掉，伊於99年9 月底欲
    更換該金融卡時，即發現金融卡遺失，然因伊工作繁忙，且
    帳戶內亦已沒有錢，因此未掛失云云。經查：
  (一)上開清水郵局帳戶確係被告所開立乙節，業據被告坦承不諱
    ，並有中華郵政股份有限公司豐原郵局99年10月28日豐營字
    第0991805748號函檢送之開戶基本資料1 份在卷可佐。又證
    人即被害人林佳樺、黃煜翔分別於上揭犯罪事實欄一(一)、(二)
    所載時、地，遭人以如犯罪事實欄一(一)、(二)所載之詐術詐騙
    ，致均陷於錯誤，而各將如犯罪事實欄一(一)、(二)所示金額，
    轉帳或匯入被告所有上開清水郵局帳戶內，且旋遭提領一空
    之事實，業據證人林佳樺、黃煜翔分別於警詢時指述綦詳，
    並有證人林佳樺提出之郵政自動櫃員機交易明細表、證人黃
    煜翔提出之新光銀行自動櫃員機交易明細表及被告所有上開
    清水郵局客戶歷史交易清單各1 份附卷可稽。足證上開被告
    所開立之清水郵局帳戶確係供詐欺集團用以向被害人林佳樺
    、黃煜翔詐騙款項之用。
  (二)雖被告以前揭情詞置辯，然查：(1)被告對於其上開清水郵局
    帳戶之金融卡確係遺失乙節，始終無法提出相關之有利證據
    供本院調查以實其說，且被告於檢察官偵查中供稱：伊係於
    99年8 、9 月在文心路總統閣下遺失上開帳戶金融卡等語（
    見100 年度偵緝字第206 號偵查卷第19頁）；於本院準備程
    序時供述：伊於99年9 月間，尚有以該金融卡提領伊當時向
    打線上遊戲的朋友所借用之1000元匯款，嗣於99年9 月底，
    伊因上開帳戶金融卡表面浮出之帳號被撕掉，而欲更換金融
    卡時，始發現金融卡遺失等語（見本院卷第77頁）；於本院
    審理時供述：上開清水郵局帳戶於99年8 月11日至99年9 月
    2 日之存、提款資料，係伊將該帳戶金融卡借予真實姓名年
    籍不詳綽號「阿三」之友人所使用，伊確定伊有將金融卡取
    回等語（見本院100 年10月25日審判筆錄第5 至6 頁），足
    見被告對於其上開帳戶金融卡使用之情況及發現遺失之時間
    ，前後所述不一，是被告此部分所辯是否可信，已非無疑。
    (2)又金融帳戶存摺、提款卡為個人理財之重要工具，被告係
    高職肄業，曾擔任建教生、職業軍人、建明客運公司站務人
    員、稽查人員，業據其供承在卷，且於行為時已年滿32 歲
    ，依其智識、能力，理應將上開清水郵局帳戶提款卡妥善保
    管，如有遺失、失竊之情事，亦應立即申報掛失；尤以時下
    相關金融帳戶遭犯罪集團利用之新聞報導層出不窮，政府亦
    不遺餘力地提醒民眾注意、警覺，苟若遺失或失竊，應無不
    加理會之可能；況被告前於95年間，因將其所有之金融機構
    帳戶存摺、提款卡出售予綽號「阿文」之成年男子，而涉犯
    幫助詐欺犯行，並經本院以95年度中簡字第1727號判決判處
    有期徒刑3 月確定在案，亦有臺灣高等法院被告前案紀錄表
    在卷可憑，衡情被告對於其所有之金融機構帳戶，當更加小
    心謹慎保管使用，以避免遭有心人士作為犯罪之用，且應更
    有所警覺；尤其，依被告於本院審理時上開所述，其既於99
    年8 、9 月期間，尚有將上開帳戶金融卡借予綽號「阿三」
    之友人頻繁使用，且復有以上開帳戶金融卡提領其向網友所
    借之款項1000元之情形，嗣後更擬將已遭其撕掉表面帳號之
    金融卡申請更換使用，明顯仍有使用上開帳戶金融卡之需要
    ，衡情更應謹慎保管該金融卡，而無隨手棄置之可能，然被
    告於檢察官偵查中及本院準備程序時亦供承其發現金融卡遺
    失後，並未辦理掛失或報案等情，此已與常情有所不符。(3)
    再者，詐欺集團以他人帳戶供作款項出入之人頭帳戶，必定
    會先取得帳戶申請人之同意，否則若帳戶申請人辦理掛失止
    付，被害人所匯入之款項即遭凍結無法提領，而帳戶申請人
    反可輕易藉由辦理補發存摺、變更印鑑及密碼，將款項提領
    一空，詐欺取財集團成員精心策劃詐騙之成果將因存簿來源
    取得之不可靠性，無法順利領得詐欺款項，而導致心血功虧
    一簣，犯罪集團當無甘冒此風險之理，參以被害人林佳樺、
    黃煜翔遭詐騙而轉帳或匯款至被告上開清水郵局帳戶後，該
    詐欺集團成員旋即於同日以提款卡提領該帳戶內之款項一空
    ，佐以被告於本院準備程序時亦供述：伊上開清水郵局帳戶
    之密碼為「00000000」等語，顯見該組密碼有其特殊性，一
    般人應不易查知，是倘非被告提供該等帳戶金融卡、密碼予
    不詳姓名年籍之詐欺集團成員，該帳戶應無於瞬間即遭人以
    提款卡、密碼資料進行提款使用，足見該詐欺集團向被害人
    詐騙時，已有把握該等帳戶不會遭帳戶所有人即被告向郵局
    申請掛失手續，而此等確信在該帳戶係遭擅自取走或遺失之
    情形，實無發生之可能，足見被告上開所辯，在在與常理有
    重大違背，顯不足採。從而，被告應有於100 年10月8 日前
    之某日，在不詳地點，以不詳方法，將其上開清水郵局帳戶
    之提款卡連同密碼，交付予不詳姓名年籍之詐騙集團成員之
    事實，洵堪認定。
  (三)按刑法上之故意，分直接故意（確定故意）與間接故意（不
    確定故意），「行為人對於構成犯罪之事實，明知並有意使
    其發生者」為直接故意，「行為人對於構成犯罪之事實，預
    見其發生而其發生並不違背其本意者」為間接故意。又按今
    日一般人至銀行或郵局開設帳戶並非難事，如非供犯罪之非
    法使用，衡情自無置自己名義帳戶不用，而取得他人帳戶使
    用之必要。又衡諸金融存款帳戶事關存戶個人財產權益之保
    障，除非本人或與本人親密關係者，難認有何理由可自由流
    通使用該存摺，而一般人均有妥為保管防阻他人任意使用之
    認識，縱因特殊情況偶有交他人使用之需，亦必然深入瞭解
    用途再行提供以使用，方符常情；且存摺、金融卡等有關個
    人財產、身分之物品，其本身並無任何交易之價值，且倘若
    淪落不明人士手中，更極易被利用為與財產犯罪有關之犯罪
    工具；是無正當理由，將帳戶提供他人使用，客觀上足可預
    見其目的，係欲以該金融帳戶供作犯罪出入之帳戶或其他不
    法目的，否則應無隱匿自己名義帳戶而購買或借用他人金融
    帳戶使用之必要。且邇來利用電話或報紙刊登廣告詐欺取財
    之犯罪類型層出不窮，該等犯罪多數均係利用人頭帳戶作為
    出入帳戶，並經媒體廣為披載，此應為一般人本於一般認知
    能力所易於意會者，凡對社會動態尚非全然不予關注者均能
    知曉。被告於行為時為32歲之成年人，已有相當之社會經驗
    ，對於帳戶提供他人使用，將可能為他人從事不法，應有預
    見，是被告具備幫助詐欺取財之不確定故意，應可認定。而
    被告有此不確定故意，仍將上開清水郵局帳戶之金融卡連同
    密碼交予不詳姓名年籍之成年男子所屬之詐欺集團為詐欺犯
    罪之用，其雖並未參與上開犯罪之構成要件行為，然其顯係
    以幫助他人犯罪之意思，實施上開犯罪構成要件以外之行為
    ，其幫助詐欺取財犯行，亦可認定。
  (四)綜上所述，被告上開所辯，顯屬事後卸責之詞，不足採信。
    本案事證明確，被告幫助詐欺之犯行堪以認定，自應依法論
    科。
二、論罪科刑：
    按刑法上之幫助犯，係對於犯罪與正犯有共同之認識，而以
    幫助之意思，對於正犯資以助力，而未參與實施犯罪之行為
    者而言，迭據最高法院著有75年度臺上字第1509號、84年度
    臺上字第5998號及88年度臺上字第1270號判決意旨可供參照
    。是以，如未參與實施犯罪構成要件之行為，且係出於幫助
    之意思提供助力，即屬幫助犯，而非共同正犯。本案被告蔡
    昕岱提供上開清水郵局帳戶之金融卡及密碼予詐騙集團之不
    詳年籍、姓名之詐欺成員使用，雖使該成員得基於詐欺取財
    之犯意，向被害人林佳樺、黃煜翔施以詐術，致使被害人林
    佳樺、黃煜翔均陷於錯誤，依詐欺集團成員指示匯款至被告
    所提供之上開清水郵局帳戶內，而遂行其詐欺取財之犯行，
    惟如前述，被告單純提供帳戶供人使用之行為，並不等同於
    向被害人施以欺罔之詐術行為，且亦無證據證明被告有參與
    詐欺取財犯行之構成要件行為，是核被告所為，係犯刑法第
    30條第1 項前段、第339 條第1 項之幫助詐欺取財罪。又被
    告係幫助犯，並未實際參與詐欺犯行，所犯情節較正犯輕微
    ，爰依刑法第30條第2 項規定，減輕其刑。被告以一幫助詐
    欺之行為幫助詐騙集團詐騙被害人林佳樺、黃煜翔得逞，係
    一行為觸犯數罪名之想像競合犯，應從一重論以一罪（林佳
    樺遭詐騙之金額較多，情節較重）。被告於95年間，因詐欺
    案件，經本院以95年度中簡字第1727號判處有期徒刑3 月確
    定，於95年9 月20日易科罰金執行完畢等情，有臺灣高等法
    院被告前案紀錄表在卷可按，其於5 年以內故意再犯本案有
    期徒刑以上之罪，為累犯，應依刑法第47條第1 項規定加重
    其刑。並依法先加重而後減輕其刑。爰審酌被告雖未實際參
    與詐欺取財犯行，但其提供帳戶供不法犯罪集團使用，不僅
    造成執法機關不易查緝犯罪行為人，嚴重危害社會治安，助
    長社會犯罪風氣，更造成被害人求償上之困難，且犯後猶否
    認犯行，難認有悔意，及被害人遭詐騙之金額，並參酌本件
    犯罪情節，暨被告為高職肄業之智識程度，及被告現行動不
    便，居住於水湳公園，無固定之住居所之生活狀況（見本院
    卷第62頁、100 年10月25日審判筆錄第1 頁）等一切情狀，
    量處如主文所示之刑，並諭易科罰金折算標準，以資懲儆。
據上論斷，應依刑事訴訟法第299 條第1 項前段，刑法第30條第
1項 前段、第2 項、第339 條第1 項、第55條前段、第47條第1
項、第41條第1 項前段，刑法施行法第1 條之1 ，判決如主文。
本案經檢察官周佩瑩到庭執行職務。
中    華    民    國    100    年    11    月    8    日
                  刑事第十七庭  審判長法  官  廖純卿
                                      法  官  簡芳潔
                                      法  官  劉惠娟
以上正本證明與原本無異。
如不服本判決，應於收受送達後10日內向本院提出上訴書狀（應
敘述具體理由並附繕本）。
上訴書狀如未敘述理由，應於上訴期間屆滿後20日內補提理由書
於本院。
告訴人或被害人對於判決如有不服具備理由請求檢察官上訴者，
其上訴期間之計算係以檢察官收受判決正本之日期為準。
                                      書記官  林世佳
中    華    民    國    100    年    11    月    8    日
附錄本判決論罪科刑之法條：
刑法第30條
幫助他人實行犯罪行為者，為幫助犯。雖他人不知幫助之情者，
亦同。
幫助犯之處罰，得按正犯之刑減輕之。
刑法第339 條第1 項
意圖為自己或第三人不法之所有，以詐術使人將本人或第三人之
物交付者，處5 年以下有期徒刑、拘役或科或併科1 千元以下罰
金。